ACORDAO-COMPLETO-2334511

ACÓRDÃO 2801/2019 ATA 45/2019 - PLENÁRIO

VISTOS, relatados e discutidos estes autos de denúncia acerca de possíveis irregularidades ocorridas na celebração do Contrato 10/2016, firmado entre a Universidade Federal do Oeste do Pará (Ufopa) e o Instituto Capacitar de Educação Profissional e Consultoria em Administração, que teve por objeto a prestação de serviços de consultoria e assessoria em gestão de processos de licitação, contratos administrativos e gestão contratual de obras e serviços de engenharia;
ACORDAM os Ministros do Tribunal de Contas da União, reunidos em Sessão do Plenário, ante as razões expostas pelo Relator, em:
9.1. conhecer da presente denúncia, satisfeitos os requisitos de admissibilidade previstos nos arts. 234 e 235, do Regimento Interno deste Tribunal para, no mérito, considerá-la procedente;
9.2. considerar revel Raimunda Nonata Monteiro da Silva, nos termos do art. 12, § 3º, da Lei 8.443/1992;
9.3. rejeitar as razões de justificativa de Clodoaldo Alcino Andrade dos Santos;
9.4. aplicar a Raimunda Nonata Monteiro da Silva e Clodoaldo Alcino Andrade dos Santos, individualmente, a multa prevista no art. 58, inciso II, da Lei 8.443/1992, no valor de R$ 15.000,00 (quinze mil reais) , fixando-lhes o prazo de 15 (quinze) dias, a contar da notificação, para que comprovem, perante o Tribunal (art. 214, inciso III, alínea "a", do Regimento Interno/TCU) , o recolhimento da dívida ao Tesouro Nacional, atualizada monetariamente desde a data desta deliberação até a data do efetivo recolhimento, se for paga após o vencimento, na forma da legislação em vigor;
9.5. autorizar, desde logo, nos termos do art. 28, II, da Lei 8.443/1992, a cobrança judicial das dívidas, caso não atendidas as notificações;
9.6. autorizar, caso requerido, com base no art. 26 da Lei 8.443/1992, o parcelamento das dívidas constantes do subitem 9.4 em até 36 (trinta e seis) parcelas mensais e sucessivas, atualizadas monetariamente, esclarecendo aos responsáveis que a falta de pagamento de qualquer parcela implicará no vencimento antecipado do saldo devedor, sem prejuízo das demais medidas legais; 
9.7. determinar à Universidade Federal do Oeste do Pará (Ufopa) que, no prazo de 30 (trinta) dias, informe ao Tribunal o resultado do processo administrativo 23204.015472/2017-22 e das demais medidas administrativas para ressarcimento de eventual débito verificado em relação ao Contrato 10/2016;
9.8. levantar o sigilo dos autos, exceto quanto à identidade do denunciante.

Denúncia sobre possíveis irregularidades em contratação de serviços de consultoria e assessoramento em gestão de processos de licitação, contratos administrativos e gestão contratual de obras e serviços de engenharia.

Universidade Federal do Oeste do Pará.

3. Denunciante/Responsáveis:
3.1. Denunciante: Identidade preservada (art. 55, caput, da Lei n. 8.443/1992)
3.2. Responsáveis: Clodoaldo Alcino Andrade dos Santos (339.067.50272) e Raimunda Nonata Monteiro (166.190.99220)

13.1. Ministros presentes: José Mucio Monteiro (Presidente), Benjamin Zymler, Raimundo Carreiro e Ana Arraes.
13.2. Ministros-Substitutos convocados: Augusto Sherman Cavalcanti e Marcos Bemquerer Costa (Relator).
13.3. Ministros-Substitutos presentes: André Luís de Carvalho e Weder de Oliveira.

ACORDAO-COMPLETO-2402972

Acórdão de Relação 651/2020 - Plenário

Acórdão de Relação

MARCOS BEMQUERER

Adoto, como relatório, instrução elaborada no âmbito da então Secretaria de Controle Externo no Estado do Pará (Secex/PA) (peças 37-39) : 
INTRODUÇÃO
	Cuidam os autos de denúncia a respeito de possíveis irregularidades ocorridas no âmbito de contrato firmado entre a Ufopa e o Instituto Capacitar de Educação Profissional e Consultoria em Administração. Segundo o denunciante, as supostas irregularidades consistiram principalmente em: direcionamento no processo de contratação de n. 23204.000770/2016-37; inobservância aos termos da lei 8.666/90; incompatibilidade de objeto entre a contratação e o objeto da empresa (registro) ; inconsistência no capital social da empresa para a contratação (capital a menor exigido por lei) ; utilização de parecer de forma fraudulenta; inobservância ao parecer da procuradoria; falta de licitação e sobrepreço.
2. 	O presente relatório cuida de inspeção realizada no período de 27/08/2018 a 31/08/2018, cujo objetivo era "verificar as circunstâncias da contratação direta, por inexigibilidade de licitação, do Instituto Capacitar de Educação Profissional e Consultoria em Administração (processo n. 23204.000770/2016-37) , e avaliar a efetiva e adequada execução dos serviços objeto do Contrato n. 10/2016, para a prestação de serviço de consultoria e assessoria em gestão de processos de licitação, contratos administrativos e gestão contratual de obras e serviços de engenharia", conforme determinou o Despacho de 4/6/2018, por delegação do relator, ministro WALTON ALENCAR RODRIGUES, no processo TC Processo 016.156/2017-0.
EXAME TÉCNICO
3. 	 O contrato n. 10/2016 tinha como objeto a prestação de serviço de consultoria e assessoria em gestão de processos de licitação, contratos administrativos e gestão contratual de obras e serviços de engenharia.
4.	Durante a inspeção detectou-se que o contrato n. 10/2016 foi rescindido pela Ufopa desde 2017. No entanto, segundo a própria Vice-Reitora, a senhora Aldenize Ruela Xavier, houve muitos problemas na execução contratual, pois algumas atividades foram realizadas a mais e outras a menos, prejudicando o andamento das obras que deveriam ser licitadas com o auxílio da consultoria, que deveria prestar cursos aos servidores da Ufopa, bem como assessorá-los para que viabilizassem as licitações. Segundo o Memorando n. 156/2017 - Proplan - CPIA, constam nos autos do processo administrativo 23204.015472/2017-22 (peça 35, p. 26) que houve a emissão de 16 relatórios de atividades da consultoria realizada pelo Instituto Capacitar. Entretanto, verificou-se durante a inspeção que o consultor contratado não atendeu de forma eficaz os pontos ajustados no contrato 10/2016, que previa justamente o desenrolar dos procedimentos licitatórios do órgão, o que não ocorreu, pois muitas contratações previstas ainda não foram licitadas, uma vez que o Instituto Capacitar deixou de prestar consultoria após a rescisão contratual. 
4.1. 	A execução financeira do Contrato n. 10/2016, deu-se da seguinte maneira:
	17/08/2016
	PGTO DA NF N.376, DE 14/07/2016, REF.SERVICO DE CONSULTORIA E ASSESSORIA EM GESTAO DE PROCESSOS DE LICITACAO, CONTRATOS ADMINISTRATIVOS E GESTAO CONTRATUAL DE OBRAS E SERVICOS DE ENGENHARIA CONF. CONTRATO 10/2016-INEXIGIBILIDADE DE LIC.:15/16.AUTORIZADO PELO ORDENADOR DE DESPESA (FL.435) . PROCESSO:23204.000770/2016-37. RECURSO:SPO/MEC-GESTAO DE CONTRATOS.
	75.457,74

	20/09/2016
	PGTO DA NF N.377, DE 16/08/2016, REF.SERVICO DE CONSULTORIA E ASSESSORIA EM GESTAO DE PROCESSOS DE LICITACAO, CONTRATOS ADMINISTRATIVOS E GESTAO CONTRATUAL DE OBRAS E SERVICOS DE ENGENHARIA CONF. CONTRATO 10/2016-INEXIGIBILIDADE DE LIC.:15/16.AUTORIZADO PELO ORDENADOR DE DESPESA (FL.461) .PROCESSO:23204.000770/2016-37.RECURSO:SPO/MEC-GESTAO DE CONTRATOS.
	75.457,74

	21/10/2016
	PAGAMENTO DA NF N.378, DE 19/09/2016, REF.SERVICO DE CONSULTORIA E ASSESSORIA EM GESTAO DE PROCESSOS DE LICITACAO, CONTRATOS ADMINISTRATIVOS E GESTAO CONTRATUAL DE OBRAS E SERVICOS DE ENGENHARIA CONF. CONTRATO 10/2016-INEXIGIBILIDADE DE LIC.:15/16.AUTORIZADO PELO ORDENADOR DE DESPESA (FL.495) .PROCESSO:23204.000770/2016-37.RECURSO:SPO/MEC-GESTAO DE CONTRATOS.
	75.457,74

	05/12/2016
	PGTO DA NF N.379, DE 03/11/2016, REF.SERVICO DE CONSULTORIA E ASSESSORIA EM GESTAO DE PROCESSOS DE LICITACAO, CONTRATOS ADMINISTRATIVOS E GESTAO CONTRATUAL DE OBRAS E SERVICOS DE ENGENHARIA CONF. CONTRATO 10/2016-INEXIGIBILIDADE DE LIC.:15/16.AUTORIZADO PELO ORDENADOR DE DESPESA (FL.530) .PROCESSO:23204.000770/2016-37.RECURSO:SPO/MEC-GESTAO DE CONTRATOS.
	75.457,74

	27/12/2016
	PAGAMENTO DA NF N.382, DE 24/11/2016, REF.SERVICO DE CONSULTORIA E ASSESSORIA EM GESTAO DE PROCESSOS DE LICITACAO, CONTRATOS ADMINISTRATIVOS E GESTAO CONTRATUAL DE OBRAS E SERVICOS DE ENGENHARIA CONF. CONTRATO 10/2016-INEXIGIBILIDADE DE LIC.:15/16.AUTORIZADO PELO ORDENADOR DE DESPESA (FL.560) .PROCESSO:23204.000770/2016-37.RECURSO:SPO/MEC-GESTAO DE CONTRATOS.
	75.457,74

	25/01/2017
	PAGAMENTO DA NFS-E.385, DE 04/01/2017, REF.SERVICO DE CONSULTORIA E ASSESSORIA EM GESTAO DE PROCESSOS DE LICITACAO, CONTRATOS ADMINISTRATIVOS E GESTAO CONTRATUAL DE OBRAS E SERVICOS DE ENGENHARIA CONF. CONTRATO 10/2016-INEXIGIBILIDADE DE LIC.:15/16.AUTORIZADO PELO ORDENADOR DE DESPESA FL.621.PROCESSO:23204.000770/2016-37.RECURSO:SPO/MEC-GESTAO DE CONTRATOS.
	75.457,74

	20/02/2017
	PAGAMENTO DA NFS-E N.386, DE 17/01/2017, REF.SERVICO DE CONSULTORIA E ASSESSORIA EM GESTAO DE PROCESSOS DE LICITACAO, CONTRATOS ADMINISTRATIVOS E GESTAO CONTRATUAL DE OBRAS E SERVICOS DE ENGENHARIA CONF. CONTRATO 10/2016-INEXIGIBILIDADE DE LIC.:15/16.AUTORIZADO PELO ORDENADOR DE DESPESA (FL.670) .PROCESSO:23204.000770/2016-37.RECURSO:SPO/MEC-GESTAO DE CONTRATOS.
	75.457,74

	17/03/2017
	PGTO DA NF N.387, DE 17/02/2017, REF.SERVICO DE CONSULTORIA E ASSESSORIA EM GESTAO DE PROCESSOS DE LICITACAO, CONTRATOS ADMINISTRATIVOS E GESTAO CONTRATUAL DE OBRAS E SERVICOS DE ENGENHARIA CONF. CONTRATO 10/2016-INEXIGIBILIDADE DE LIC.:15/16.AUTORIZADO PELO ORDENADOR DE DESPESA (FL.728) .PROCESSO:23204.000770/2016-37.RECURSO:SPO/MEC-GESTAO DE CONTRATOS.
	75.457,74

	04/05/2017
	PAGAMENTO DA NFS-E N.389, DE 27/03/2017, REF.SERVICO DE CONSULTORIA E ASSESSORIA EM GESTAO DE PROCESSOS DE LICITACAO, CONTRATOS ADMINISTRATIVOS E GESTAO CONTRATUAL DE OBRAS E SERVICOS DE ENGENHARIA CONF. CONTRATO 10/2016-INEXIGIBILIDADE DE LIC.:15/16.AUTORIZADO PELO ORDENADOR DE DESPESA (FL.757) .PROCESSO:23204.000770/2016-37.RECURSO:SPO/MEC-GESTAO DE CONTRATOS.
	75.457,74

	20/06/2017
	PAGAMENTO DA NFS-E N.397, DE 25/05/2017, REF.SERVICO DE CONSULTORIA E ASSESSORIA EM GESTAO DE PROCESSOS DE LICITACAO, CONTRATOS ADMINISTRATIVOS E GESTAO CONTRATUAL DE OBRAS E SERVICOS DE ENGENHARIA CONF. CONTRATO 10/2016-INEXIGIBILIDADE DE LIC.:15/16.AUTORIZADO PELO ORDENADOR DE DESPESA (FL.810) .PROCESSO:23204.000770/2016-37.RECURSO:SPO/MEC-GESTAO DE CONTRATOS.
	75.457,74

	26/05/2017
	PAGAMENTO DA NFS-E N.390, DE 24/04/2017, REF.SERVICO DE CONSULTORIA E ASSESSORIA EM GESTAO DE PROCESSOS DE LICITACAO, CONTRATOS ADMINISTRATIVOS E GESTAO CONTRATUAL DE OBRAS E SERVICOS DE ENGENHARIA CONF. CONTRATO 10/2016-INEXIGIBILIDADE DE LIC.:15/16.AUTORIZADO PELO ORDENADOR DE DESPESA (FL.784) .PROCESSO:23204.000770/2016-37.RECURSO:SPO/MEC-GESTAO DE CONTRATOS.
	75.457,74

	04/08/2017
	PAGAMENTO DA NFS-E N.398, DE 04/07/2017, REF.SERVICO DE CONSULTORIA E ASSESSORIA EM GESTAO DE PROCESSOS DE LICITACAO, CONTRATOS ADMINISTRATIVOS E GESTAO CONTRATUAL DE OBRAS E SERVICOS DE ENGENHARIA CONF. CONTRATO 10/2016-INEXIGIBILIDADE DE LIC.:15/16.AUTORIZADO PELO ORDENADOR DE DESPESA (FL.837) .PROCESSO:23204.000770/2016-37.RECURSO:SPO/MEC-GESTAO DE CONTRATOS.
	75.457,74

	05/10/2017
	PAGAMENTO DA NFS-E N.400, DE 01/09/2017, REF.SERVICO DE CONSULTORIA E ASSESSORIA EM GESTAO DE PROCESSOS DE LICITACAO, CONTRATOS ADMINISTRATIVOS E GESTAO CONTRATUAL DE OBRAS E SERVICOS DE ENGENHARIA CONF. CONTRATO 10/2016-INEXIGIBILIDADE DE LIC.:15/16.AUTORIZADO PELO ORDENADOR DE DESPESA (FL.898) .PROCESSO:23204.000770/2016-37.RECURSO:SPO/MEC-GESTAO DE CONTRATOS.
	75.457,74

	03/11/2017
	PAGAMENTO DA NFSE N. 399, EMITIDA EM 01/08/2017, REF. SERVICOS DE CONSULTORIA E ASSESSORIA EM GESTAO DE PROCESSOS DE LICITACAO, CONTRATOS ADMINISTRATIVOS E GESTAO CONTRATUAL DE OBRAS E SERVICOS DE ENGENHARIA CONF. CONTRATO N. 10/2016, INEXIGIBILIDADE N. 15/16. AUTORIZADO PELO ORDENADOR DE DESPESAS FL. 865. PROC:23204.000770/2016-37. REC: SPO/MEC-GESTAO DE CONTRATOS.
	75.457,74
	
	06/12/2018
	PAGAMENTO DA NFS-E N.401, DE 03/10/2017, REF.SERVICO DE CONSULTORIA E ASSESSORIA EM GESTAO DE PROCESSOS DE LICITACAO, CONTRATOS ADMINISTRATIVOS E GESTAO CONTRATUAL DE OBRAS E SERVICOS DE ENGENHARIA CONF. CONTRATO 10/2016-INEXIGIBILIDADE DE LIC.:15/16.PROCESSO:23204.000770/2016-37.UNIDADE:CONTRATOS.
	75.457,74

		06/02/2018

	PAGAMENTO DA NFS-E N.404, DE 01/11/2017, REF.SERVICO DE CONSULTORIA E ASSESSORIA EM GESTAO DE PROCESSOS DE LICITACAO, CONTRATOS ADMINISTRATIVOS E GESTAO CONTRATUAL DE OBRAS E SERVICOS DE ENGENHARIA CONF. CONTRATO 10/2016-INEXIGIBILIDADE DE LIC.:15/16.PROCESSO:23204.000770/2016-37.UNIDADE:CONTRATOS.
	75.457,74

	Total do valor histórico (em R$) 
	1.207.323,84

5. 	O relatório emitido pela Ufopa em 23/05/2018 (Peça 36, p. 1-4) concluiu que o Instituto Capacitar "por não executar os serviços prestados, integralmente, conforme especificações do projeto básico, anexos e de sua proposta, descumpriu, em tese, as obrigações que lhe vinculam os subitens 9.1.1 e 9.1.13 do contrato n. 10/2016, sujeitando-se, desta forma, às sanções administrativas previstas na Lei n. 8.666/93 e no mencionado contrato." Recomendou-se no referido relatório a expedição de notificação à empresa, comunicando-a do entendimento inicial daquela administração universitária e da intenção da aplicação das sanções cabíveis, para que, se querendo, ofereça defesa prévia, nos termos do artigo 87 da Lei  n. 8.666/93. 
6. 	Uma vez que o processo administrativo 23204.015472/2017-22 (peça 35) visa a quantificar o débito quanto ao que não foi prestado pela consultoria, propõe-se determinar à Universidade Federal do Oeste do Pará para que finalize esse processo administrativo e a eventual TCE, encaminhando-a para o TCU. 
                                                                                                                                                                                                                                                                                                                                                                                                                                                                   Breve resumo sobre a denúncia:
7. 	O denunciante afirma que houve contratação sem licitação do Instituto Capacitar de Educação Profissional e Consultoria em Administração por parte da UFOPA (peça 4, p. 2) ; que houve direcionamento fraudulento para a empresa "Instituto Capacitar"; que o denunciado, Sr. Clodoaldo Alcino Andrade dos Santos, teria impulsionado o processo, encaminhando para o PROAD e pedindo a "urgência na contratação de serviços especializados através de inexigibilidade" (sic) , conforme documento anexo; que a denunciada, Raimunda Nonata Monteiro, na condição de Reitora, também sem ouvir a procuradoria, teria autorizado a continuidade do processo para contratação na forma de inexigibilidade, conforme documento anexo; que antes de qualquer manifestação da Procuradoria da UFOPA, o Pró-Reitor, que solicitou a contratação, foi logo induzindo a inexigibilidade, ou seja, que se contratasse diretamente, fugindo da norma legal que prevê a competição por meio de certame licitatório; que o denunciado, o Sr. Clodoaldo Santos, em 19.2.2016, apresentou "justificativa para caracterização de inexigibilidade", conforme documentos anexos; que, após a "celeridade implantada" e induzimento à inexigilidade de licitação é que se observa a "fraude praticada pelos denunciados, que levaram a contratação por um preço a maior e por uma empresa nada qualificada para o objeto"; que conforme o quadro constante da peça 4, p. 4, uma empresa não teve interesse de participar e três apresentaram propostas: a empresa Mendes & Lopes apresentou uma proposta muito superior às demais e entre as duas restantes, a melhor proposta foi apresentada pela empresa Tosta e Trindade Ltda - Inteligência Ambiental, além de possuir, segundo o denunciante, "muito mais cabedal para a prestação dos serviços, quer pela experiência, quer pela gama de clientes"; que, como ocorreu direcionamento, quem foi contratada foi a empresa Instituto Capacitar, com um valor superior ao da empresa Tosta e Trindade, sem experiência, pois apenas ministra aulas sobre pregão etc.; alega, ainda, que objetivo da empresa no contrato social é vago e não atende as especificidades para a contratação da UFOPA.
Análise das Diligências
Após ser devidamente notificada a manifestar-se acerca da audiência constante na peça 12, a Sra. Raimunda Nonata Monteiro da Silva (CPF: XXX.190.992-XX) permaneceu silente.
Após ser devidamente notificado a manifestar-se acerca da audiência constante na peça 13, o Sr. Clodoaldo Alcino Andrade dos Santos (CPF: XXX.067.502-XX) , apresentou, resumidamente, as seguintes razões de justificativas (peças 24, 25 e 26) :
Citando a legislação vigente que trata do tema da audiência, alega 'que a solicitação da pró-reitoria para a contratação de serviços ao contrário do levianamente sugere a acusação é ato vinculado a função e não induzimento como caluniosamente afirma a denúncia" (sic) .
Salienta que "após a formalização do pedido de contratação (fls. 027, volume 1) todos os trâmites administrativos e burocráticos foram conduzidos pela DCS, que é a unidade administrativa responsável e com competências para realizar e conduzir tal processo de contratação. A participação da PROPLAN e, consequentemente, do Pró-reitor, se vincou (sic) as orientações emitidas no parecer 024/2016/PF UFOPA/PGF / AGU, ao contrário de que levianamente afirma a acusação."
Aduz que houve um entendimento de que a contratação seria mais salutar mediante a inexigibilidade, por considerar que o serviço requer profissionais com notória capacidade técnica devido à especificidade e características das necessidades, após a emissão do Parecer 024/2016/PF/UFOPA/PGF/AGU, da Procuradoria Federal junto à UFOPA, no qual, no item 29 deste, esta solicita que "a administração elabore justificativa robusta e bem fundamentada sobre a opção pela não utilização da modalidade pregão eletrônico para a contratação em comento", segundo o defendente, desconstruindo assim a "acusação" de que a contratação teria sido realizada sem parecer ou contra recomendação da Procuradoria.
Também contesta que a contratação por preço maior seria o núcleo de uma suposta fraude cometida pelo gestor, alegando que a inexigibilidade não está vinculada ao menor preço e sim aos requisitos objetivos constantes no art. 25, da Lei 8.666/93.
Quanto à alegação de falta qualificação por parte da empresa Instituto Capacitar, anexa os documentos que geraram a peça 25, o que, conforme alegação do defendente, ensejou a contratação da citada empresa por inexigibilidade.
Ressalta que antes da contratação verificou-se a possibilidade de se realizar outra modalidade de licitação, o que não foi viável.
Afirma que no documento Justificativa para Caracterização de Inexigibilidade, peça 25, p. 2 a 4 o Pró-reitor de Planejamento basicamente repete as justificativas gerais para a contratação, não adentra na solicitação da Procuradoria acerca da impossibilidade de se realizar a contratação por meio de pregão eletrônico. Como setor técnico responsável pela modalidade pregão eletrônico, a DCS entendeu não ser possível a utilização dessa modalidade de compra, tendo em vista as especificidades do objeto. Alega que o pregão eletrônico adota essencialmente o tipo menor preço, critério inadequado para serviço de natureza singular. Argui que a escolha dessa modalidade, embora adequada ao princípio constitucional da licitação, poderia levar a Administração a contratar serviço incapaz de atender seus objetivos institucionais, defendendo que o menor preço não é critério ideal à escolha da melhor proposta para o serviço em tela. Assim, considerou inviável a adoção da modalidade pregão eletrônico.
Alega que a decisão da inadequação da utilização da modalidade pregão eletrônico ao invés da inexigibilidade, para esta contratação, foi puramente técnica e tomada pelo setor competente e responsável elas aquisições e contratações de serviços da Ufopa, ou seja, a Diretoria de Compras e Serviços, e que a contratação em tela preencheu todos os requisitos e enquadramentos para a contratação por inexigibilidade.
Aduz que a denúncia é uma tentativa dolosa de levar este Tribunal a erro, alegando distorção na denúncia quanto ao parecer jurídico da Procuradoria Federal, sobre o qual alega que se concentra em deixar explícita a necessidade de atendimentos dos critérios para contratação direta por inexigibilidade, conforme se observa no item 132 do parecer 024/2016/PF/UFOPA/PGF/AGU: 
" [...] esta Procuradoria Federal condiciona a opinião favorável ao prosseguimento da contratação direta por inexigibilidade de licitação, ao fiel cumprimento da totalidade das recomendações formuladas neste parecer jurídico, respeitados os trâmites legais que regem o procedimento."
Alega que a partir da emissão do Parecer Jurídico 024/2016/PF-UFOPA/PGF/AGU, a Proplan recebeu o despacho da Coordenação de Contratos e Convênios (CCC/Proad) , no qual solicita atendimento de diversos itens do citado parecer jurídico. As respostas da Proplan ao despacho da CCC/Proad foram feitas conforme descritas nas páginas 168 a 170 da peça 24.
Afirma que a partir das respostas ao despacho da CCC foi possível verificar que a Empresa Tosta e Trindade Ltda. não preenchia todos os requisitos para inexigibilidade, conforme descritos nos documentos Justificativa da Inexigibilidade, na peça 25, p. 2 a 4; Justificativa da Escolha do Fornecedor, na peça 24, páginas 231 a 236; Justificativa para Caracterização de Inexigibilidade, item C, peça 25, p. 2 a 4 e Fundamentação para Contratação por Inexigibilidade, peça 25, 8 a 14. 
Informa que a decisão de mudar o prestador de serviços foi baseada na necessidade de atender as recomendações do parecer jurídico, por meio do qual buscou-se aperfeiçoar e sanear todos os requisitos, principalmente que o contratado tenha notória especialização.
Alega que se buscou contratar uma empresa especializada em gestão pública que atuasse diretamente nas demandas da Administração Pública e que tivesse na sua origem sido criada para esse fim, o que demonstraria a especialização de uma empresa no mercado.
Aduz que a empresa Tosta e Trindade Ltda. não possuía em seu quadro de servidores um profissional com experiência específica para atendimento das especificações do objeto no que concerne ao regime diferenciado de contratação (RDC) , fundamental para a solução das contratações com obras, afirmando que este fato reforça a inadequação da realização do pregão eletrônico. Alega que a empresa escolhida tem atuação em todo territorial nacional e já esteve na Ufopa ministrando aulas de gestão de gestão de licitações, contratações e fiscalização de obras públicas.  
Pede, resumidamente, que o procedimento seja arquivado, a quebra do anonimato da denúncia e que todas as informações relacionados a este procedimento sejam encaminhadas ao patrono que subscreveu as alegações.
Análise
O TCU tem se manifestado, no sentido de que deve ser explicitado nos processos de contratação por inexigibilidade de licitação os requisitos da singularidade do objeto, da notória especialização do contratado e da inviabilidade fática e jurídica de competição (Acórdão 1964/2012-TCU-Segunda Câmara, Relator: Augusto Nardes) . Se não couber um processo de inexigibilidade, ou seja, se o objeto for licitável, pode caber dispensa, mas esta também tem que ser fundamentada, pois a dispensa cabe em situações em que, embora viável a competição entre particulares, a licitação afigura-se objetivamente inconveniente ao interesse público.
De acordo com art. 26, da Lei 8.666/1993, o processo de dispensa, de inexigibilidade ou de retardamento, previsto neste artigo, será instruído, no que couber, com os seguintes elementos: I - caracterização da situação emergencial ou calamitosa que justifique a dispensa, quando for o caso; II - razão da escolha do fornecedor ou executante; III - justificativa do preço. 
Verifica-se, no entanto, que esses requisitos não foram observados no processo em tela. A justificativa apresentada pelo Sr. Clodoaldo Alcino Andrade dos Santos, pró-reitor de planejamento da Ufopa, descreve apenas a necessidade de contratação de uma empresa para a auxiliar na licitação, contratação e acompanhamento de diversas obras necessárias ao crescimento estrutural da entidade, contratações estimadas em R$ 45.197.977,01. Porém, em nenhum momento, caracteriza, no caso concreto, qualquer situação que autorize a contratação direta por inexigibilidade ou dispensa de processo licitatório tais como a singularidade do objeto, notória especialização do contratado e a inviabilidade fática e jurídica de competição, ou uma situação de emergência, apesar de, em sua defesa, citar uma suposta singularidade do objeto.
Não nos parece razoável que o assessoramento para a realização de processos licitatórios, contratação e acompanhamento de obras comuns exija conhecimentos singulares de normas de licitação, contratos e engenharia a demandar notória especialização.
Causa espécie também a contratação do Instituto Capacitar de Educação Profissional e Consultoria em Administração (Cnpj 14.084.391/0001-84) , pelo valor de R$ 1.999.984,34 haja vista que a empresa Tosta e Trindade Ltda (Cnpj 06.996.287/0001-38) , apresentou proposta com preço inferior de R$ 1.918.850,16, principalmente pelo fato de a contratação ter ignorado o parecer 024/2016/PF - UFOPA/PGF/AGU, da Procuradoria Federal junto à Ufopa, que recomendou a contratação da empresa Tosta e Trindade, exatamente por ter apresentado o menor preço pela execução dos serviços/obras a serem contratados (peça 2, p. 2) . Não restou caracterizado na defesa o motivo de a empresa Tosta não ser contratada. As outras empresas foram citadas no documento que fundamentou a contratação do Instituto Capacitar, exceto a Tosta que apresentou a melhor proposta.
Na peça 24, p. 148, anexo das alegações de defesa, consta a alegação de houve necessidade de contratação direta em razão da urgência, mas esta não ficou caracterizada, pois não nos autos uma comprovação documental desta justificativa.
Por seu turno, na peça 24, p. 160, um documento da Ufopa trata da "singularidade do serviço", embora seja sabidamente possível realizar uma licitação na qual empresas do ramo de consultoria concorram entre si.
Portanto, rejeitam-se as razões de justificativa do Sr. Clodoaldo Alcino Andrade dos Santos.
Regularmente citada, a Sra.  Raimunda Nonata Monteiro da Silva (CPF: XXX.190.992-XX) não compareceu aos autos. 
Nos termos do art. 12, § 3º, da Lei 8.443/1992, ao não responder à citação ou audiência expedida por esta Corte de Contas, a responsável torna-se revel, para todos os efeitos, dando-se prosseguimento ao processo. 
A despeito da aplicação da revelia, devem ser considerados, no entanto, os elementos já constantes dos autos, os quais podem, inclusive, levar a um juízo favorável ao responsável revel. 
Deve-se observar que nos processos do TCU a revelia não implica a presunção de que sejam verdadeiras todas as imputações levantadas contra os responsáveis, diferentemente do que ocorre no processo civil, em que o não comparecimento do réu nos autos leva à presunção da verdade dos fatos narrados pelo autor. Assim, independentemente da revelia, a avaliação da responsabilidade do agente nos processos desta Corte não prescinde dos elementos existentes nos autos ou para ele carreados, uma vez que são regidos pelo princípio da verdade material (Acórdão 163/2015-TCU-Segunda Câmara, 2.685/2015-TCU-2ª Câmara, 2.801/2015-TCU-1a Câmara, 4.340/2015-TCU-1a Câmara e 5.537/2015-TCU-1a Câmara) .Nesse sentido, a responsável foi notificada a ser ouvida em audiência em razão da contratação irregular da empresa Instituto Capacitar de Educação Profissional e Consultoria em Administração (processo 23204.000770/2016-37 e Contrato 10/2016) . Entendeu-se que a responsável contratou sem licitação o Instituto Capacitar de Educação Profissional e Consultoria em Administração e inobservou que a empresa contratada não foi a que apresentou a proposta mais vantajosa à Administração, quando a conduta esperada seria a realização de processo licitatório para a contratação de serviços de consultoria e assessoria em gestão de licitação e contratos e gestão contratual de obras e serviços de engenharia, e ainda que não realizasse a licitação, a contratação da empresa Tosta e Trindade Ltda. (CNPJ 06.996.287/0001-38) , que apresentou o menor preço para a execução dos serviços/obras a serem contratados, tendo violado os dispositivos: arts. 2º, 3º e 26, da Lei 8.666/1993. Os documentos de peça 4 e 5 permitem deduzir que esses fatos ocorreram, no entanto, como ainda restam apurações pela Ufopa quanto aos débitos decorrentes de tais condutas, cabe apenas a multa prevista no art. 58 da Lei 8.443/1992. 
CONCLUSÃO
Tendo sido regularmente instaurado o contraditório em relação à responsável Raimunda Nonata Monteiro da Silva pela configuração do dano ao erário objeto desta Tomada de Contas Especial, verifica-se que a gestora deixou de ofertar qualquer manifestação. Assim, deve ser considerada revel, dando-se prosseguimento ao feito, nos termos do art. 12, § 3º, da Lei n.º 8.443/1992, c/c art. 202, § 8º, do RI-TCU.
PROPOSTA DE ENCAMINHAMENTO
Diante do exposto, submetem-se os autos à consideração superior, propondo:
a) considerar, para todos os efeitos, revel a senhora Raimunda Nonata Monteiro da Silva, CPF XXX.190.992-XX, dando-se prosseguimento ao processo, conforme preceitua o art. 12, § 3º, da Lei 8.443/1992 c/c o art. 202, § 8º, do RI/TCU.
b) rejeitar as razões de justificativa apresentadas pelo Sr. Clodoaldo Alcino Andrade dos Santos, CPF XXX.067.502-XX.
c) aplicar, com fundamento no art. 58, inciso I, da Lei 8.443/1992 c/c o art. 268, inciso I, do RI/TCU, multa à Sra. Raimunda Nonata Monteiro da Silva, fixando o prazo de 15 dias, a partir da notificação, para que, nos termos do art. 214, inciso III, alínea "a", do Regimento Interno do TCU, comprove perante este Tribunal o recolhimento aos cofres do Tesouro Nacional do valor atualizado monetariamente desde a data do acórdão que vier a ser proferido até a data do efetivo recolhimento, se for pago após o vencimento, na forma da legislação em vigor.
d) aplicar, com fundamento no art. 58, inciso I, da Lei 8.443/1992 c/c o art. 268, inciso I, do RI/TCU, multa ao Sr. Clodoaldo Alcino Andrade dos Santos, fixando o prazo de 15 dias, a partir da notificação, para que, nos termos do art. 214, inciso III, alínea "a", do Regimento Interno do TCU, comprove perante este Tribunal o recolhimento aos cofres do Tesouro Nacional do valor atualizado monetariamente desde a data do acórdão que vier a ser proferido até a data do efetivo recolhimento, se for pago após o vencimento, na forma da legislação em vigor.
e) determinar à Ufopa para que finalize o processo administrativo 23204.015472/2017-22 e demais medidas administrativas para ressarcimento de eventual débito e encaminhe, se for o caso, a devida TCE para este Tribunal no prazo de 180 dias.
f) arquivar o presente processo, com fundamento no art. 169, inciso III, do Regimento Interno do Tribunal.
	É o relatório.

8.1. Libanio Lopes Costa Neto (191474/OAB-PA) e outros, representando Clodoaldo Alcino Andrade dos Santos.

Não atuou.

DENÚNCIA. SERVIÇOS DE CONSULTORIA E TREINAMENTO. INEXIGIBILIDADE INDEVIDA DE LICITAÇÃO. NÃO CONTRATAÇÃO DA PROPOSTA MAIS VANTAJOSA. AUDIÊNCIAS. REVELIA. REJEIÇÃO DAS RAZÕES DE JUSTIFICATIVA. MULTAS. DETERMINAÇÃO.

DENÚNCIA (DEN)

Secretaria de Controle Externo no Estado do Pará (então Secex/PA)

Atuo no presente processo por força da Portaria TCU n.º 361, de 12/11/2019, em virtude do afastamento do Ministro Walton Alencar Rodrigues, por motivo de viagem em missão oficial.
Trata-se de denúncia acerca de possíveis irregularidades no contrato 10/2016, firmado entre a Universidade Federal do Oeste do Pará (Ufopa) e o Instituto Capacitar de Educação Profissional e Consultoria em Administração, no valor de R$ 1.999.984,34 e cujo objeto era a prestação de serviços de consultoria e assessoria em gestão de processos de licitação, contratos administrativos e gestão contratual de obras e serviços de engenharia.
	Segundo o denunciante, ocorreu direcionamento no processo de contratação; inexigibilidade de licitação irregular; contratação de empresa de objeto social incompatível com a contratação e detentora de capital social aquém do exigido para o valor do ajuste; inobservância de parecer da procuradoria da Ufopa; e, superfaturamento. 
	A unidade técnica, mediante ofícios expedidos em novembro de 2017, realizou audiência de Clodoaldo Alcino Andrade dos Santos, Pró-Reitor de Planejamento e Desenvolvimento Institucional (peças 13-14) , por emitir pareceres favoráveis à contratação por inexigibilidade e solicitando a contratação do Instituto Capacitar, ignorando parecer da Procuradoria Federal junto à Ufopa, que recomendara a contratação da empresa Tosta e Trindade, no valor de R$ 1.918.850,16. 
	A Reitora Raimunda Nonata Monteiro (peças 12 e15) foi chamada aos autos por contratar sem licitação o Instituto Capacitar e não contratar a empresa que apresentou a proposta mais vantajosa para a Administração. 
	Clodoaldo Santos apresentou razões de justificativa nas quais alega que o pedido de contratação seguiu os trâmites previstos e observou o parecer jurídico. Inicialmente, foi proposta a celebração de ajuste com Tosta e Trindade. No entanto, em decorrência do parecer da Procuradoria no que tange à notoriedade, alterou a empresa a ser contratada, pois a que apresentou proposta de menor preço não possuía profissional com experiência no Regime Diferenciado de Contratação (RDC) .
	De acordo com o responsável, o entendimento vigente à época era de que o serviço a ser contratado exigia profissionais com notória capacidade técnica, devidamente demonstrada por meio de documentos de qualificação da contratada. Tendo em vista o atendimento dos requisitos previstos no artigo 25 da Lei 8.666/1993, refutou a possibilidade de licitação que tivesse por critério o menor preço. 
	Argumenta que a Diretoria de Compras e Serviços da Universidade (DCS) , após seus esclarecimentos, concluiu pelas especificidades do objeto e afastou a realização do pregão ao caso. 
	Raimunda Nonata Monteiro não apresentou razões de justificativa. Somente em abril de 2018, enviou ofício da Ufopa informando sobre a rescisão do Contrato 10/2016. Comissão instituída em 15/1/2018 concluiu pelo encaminhamento de processo administrativo para avaliar a devolução dos valores decorrentes dos serviços prestados em discordância com o pactuado (peça 28) .
	Tendo em vista tal documento, a unidade técnica realizou inspeção para avaliar a pertinência da inexigibilidade, a economicidade da contratação, a efetiva execução dos serviços e adequação aos termos do contrato e a responsabilização dos agentes por falhas eventualmente identificadas.
	A Secex/PA verificou que o contrato foi rescindido ainda em 2017 e foram pagos R$ 1.207.323,84. Considerando a existência de processo administrativo para ressarcimento e aplicações de sanções à contratada, propôs estabelecer prazo para envio dos resultados do referido processo e de eventual TCE.
	Quanto às audiências, entendeu pertinente considerar revel a Reitora e rejeitar as razões de justificativa do Pró-Reitor, com aplicação de multa prevista no artigo 58 da Lei 8.443/1992 aos dois responsáveis. 
II
	Conheço da denúncia por preencher os requisitos de admissibilidade previstos nos artigos 234 e 235 do Regimento Interno do TCU.
	Quanto ao mérito, considero-a procedente, conforme a seguir exposto.
	Preliminarmente, cabe considerar revel Raimunda Nonata Monteiro da Silva. A responsável não apresentou razões de justificativa e o ofício 173/2018/GR-UFOPA, em que informou a rescisão do Contrato 10/2016, não faz referência à audiência realizada ou às irregularidades imputadas.
	Clodoaldo Alcino Andrade dos Santos requisitou a contratação por inexigibilidade apresentando como justificativas a recente criação da Universidade conjugada à ausência de pessoal capacitado para realizar licitações e acompanhar contratos, elevada quantidade e expressivo valor de obras a serem contratadas e executadas e a oportunidade de treinamento prático dos servidores, mediante acompanhamento dos consultores. 
	A inexigibilidade foi fundamentada na necessidade de consultor de perfil multidisciplinar e com experiência prática na área de licitações e contratos, com ênfase em obras. Para embasar os valores da contratação por inexigibilidade, realizou pesquisa de mercado com quatro empresas, sendo que três apresentaram propostas. 
	Entendo que não estavam presentes as condições para inexigibilidade.
	Não é razoável aceitar como singulares conhecimentos em RDC e Licitações e Contratos. A realização de licitações e acompanhamento de obras faz parte do cotidiano de grande parte das instituições públicas, que, a fim de capacitar e manter atualizados seus quadros de servidores, devem proporcionar treinamento e assessoria. Razoável, assim, concluir pela existência de mercado para atender tamanha demanda.
	A notoriedade foi fundamentada apenas no currículo do contratado, mas não restou demonstrado, nos termos do Enunciado de Súmula 39, que o serviço a ser contratado exigia, na seleção do executor de confiança, grau de subjetividade insuscetível de ser medido por critérios objetivos de qualificação, nos termos do art. 25, inciso II, da Lei 8.666/1993. 
	No presente caso, o projeto básico estabeleceu tais critérios, entre eles a comprovação de conhecimento em áreas especificadas e de experiência nas atividades de consultoria. Não foi caracterizada uma situação diferenciada e sofisticada a fim de amparar a inexigibilidade.
	Ademais, a pesquisa de preços realizada demonstrou a possibilidade de competição. Três empresas se propuseram a prestar os serviços. Cito, na linha desse entendimento, o Acórdão 2280/2019-TCU-Primeira Câmara.
	A jurisprudência desta Casa é firme quanto ao uso da modalidade pregão para a contratação de empresa de supervisão ou de consultoria, ressalvando, apenas, situações excepcionais, nas quais os serviços não sejam comuns (Acórdão 2932/2011-TCU-Plenário) . Conforme diversos julgados, entre eles o Acórdão 1947/2008-TCU-Plenário, o pregão é a modalidade aplicável aos serviços de supervisão/consultoria de obras, pois são classificados como serviços comuns, com padrões de qualidade e desempenho objetivamente definidos em normas técnicas. 
	Dessa forma, a licitação, no caso em análise, era exigível
	Chama atenção o fato de parecer da procuradoria e da DCS terem alertado sobre as lacunas existentes na proposta de contratação.
	O órgão jurídico destacou a impossibilidade de terceirizar atividades inerentes à Administração, a exigência do uso de pregão e a necessidade de comprovação da singularidade do objeto e da notória especialização da empresa em relação às outras que prestam o mesmo tipo de serviço. Recomendou, expressamente, a elaboração de justificativa robusta e bem fundamentada sobre a não utilização da modalidade pregão. 
	Consignou, por fim, que cabia "exclusivamente à autoridade administrativa, nos limites da discricionariedade, realizar a exata configuração dos pressupostos legais frente ao caso concreto apresentado" e condicionou sua opinião favorável ao prosseguimento da contratação direta, por inexigibilidade de licitação, ao fiel cumprimento da totalidade das recomendações formuladas no parecer.
	Não há notícias, nos autos, de que o processo tenha retornado à Procuradoria, contrariando o artigo 38 da Lei 8.666/1993 e o Acórdão 521/2013-TCU-Plenário.
	Após referido parecer, o Pró-Reitor buscou demonstrar a singularidade do objeto e, a fim de cumprir o requisito da notoriedade, alterou a empresa a ser contratada alegando ausência de profissional com experiência específica em RDC, o que elevou o valor do ajuste em cerca de R$ 80.000,00. O projeto básico foi reelaborado, especificando ainda mais os critérios de seleção.
	A DCS, ao analisar tais alterações, deixou claro não ser sua competência adentrar no mérito das justificativas da singularidade e notoriedade apresentadas pelo setor interessado. No entanto, questionou a mudança da futura contratada, a metodologia a ser utilizada para medição dos serviços e posterior pagamento, bem como as justificativas para não utilização de pregão (peça 26, p. 91) :
Nesse sentido, parece-nos adequado a realização de nova pesquisa de mercado pelo setor requisitante. Após emissão do Parecer houve significativa alteração do Projeto Básico, principalmente no que tange as características do serviço. Nova pesquisa, tomando por base o Projeto Básico reformulado, poderá suscitar propostas com custos menores para a Universidade. 
Ademais, o mercado de assessoria e consultoria para contratações públicas é demasiado amplo, existem muitas empresas que eventualmente poderão apresentar proposta à Universidade, das quais, cita-se: (...) 
	Ainda assim, em despacho (peça 26, p. 92) , o Pró-Reitor reafirmou a devida comprovação da singularidade e notoriedade. Se referindo ao "princípio da celeridade", alegou eventuais prejuízos à Universidade, causados por novas pesquisas de preços e demora em contratar. 
	Em nova manifestação, a DCS, sem entrar no mérito quanto à singularidade e notoriedade, consignou que o pregão, por adotar o tipo menor preço, é inadequado para serviço de natureza singular. Em seu último pronunciamento, registrou (peça 26, p.110) :
A Diretoria não adentra no mérito das razões apresentadas. Sob essa ótica, tomando por fundamento o despacho da Pró-Reitoria de Planejamento (fl.371 a 387) , não vislumbramos óbices ao prosseguimento da contratação.
	A Reitora Raimunda Nonata Monteiro ratificou a inexigibilidade (peça 26, p. 109) e assinou o contrato 10/2016.
	Observo, assim, que os responsáveis, apesar dos diversos pareceres emitidos, deram prosseguimento à contratação por inexigibilidade, assumindo risco de incorrer em prática irregular. Agiram de forma imprudente, adotando conduta passível de punição com multa. 
	Após autuação da presente denúncia, os responsáveis adotaram providências para rescindir o contrato. O processo foi iniciado em 26/10/2017, mediante reunião em que o Pró-Reitor alegou forte crise financeira da Universidade e incapacidade de continuar com os pagamentos. 
	Em abril de 2018, a Universidade informou ao Tribunal ter concluído relatório de comissão instituída para avaliar a regularidade da execução contratual até a rescisão. Concluiu pela necessidade de aplicação de sanções à contratada e análise quanto ao ressarcimento de valores pagos por serviços não executados.
	Esses procedimentos, embora possam mitigar prejuízos causados à Universidade, não elidem a contratação por inexigibilidade irregular e não afastam a aplicação da multa.
	Considero pertinente, por fim, determinar à Ufopa que encaminhe ao Tribunal os resultados do processo administrativo instaurado.
	Por todo o exposto, considero revel Raimunda Nonata Monteiro, nos termos do art. 12, § 3º, da Lei 8.443/1992, rejeito as razões de justificativa de Clodoaldo Alcino Andrade dos Santos e propugno por aplicar-lhes a multa prevista no artigo 58 da Lei 8.443/1992.
	Feitas essas considerações, voto para que o Tribunal aprove o acórdão que ora submeto à apreciação do Colegiado.
TCU, Sala das Sessões Ministro Luciano Brandão Alves de Souza, em 20 de novembro de 2019.
MARCOS BEMQUERER COSTA
Relator